ACORDAO-COMPLETO-2568321

ACÓRDÃO 1821/2023 ATA 5/2023 - PRIMEIRA CÂMARA

VISTOS, relatados e discutidos estes embargos de declaração opostos por Alex José Batista contra o Acórdão 8045/2022-TCU-Primeira Câmara, mediante o qual, esta Corte decidiu recurso de reconsideração do ex-prefeito do Município de Cidade Ocidental/GO contra o Acórdão 1195/2021-TCU-Primeira Câmara, que julgou suas contas irregulares e imputou-lhe débito e multa;
ACORDAM os Ministros do Tribunal de Contas da União, reunidos em sessão da 1ª Câmara, diante das razões expostas pelo relator e com fundamento nos artigos 32, inciso II, e 34 da Lei 8.443/1992, em:
9.1. conhecer dos embargos para, no mérito, rejeitá-los;
9.2. dar ciência desta deliberação ao embargante.

Embargos de declaração opostos contra o Acórdão 8.045/2022-TCU-1ª Câmara, mediante o qual, esta Corte decidiu recurso de reconsideração do ex-prefeito do Município de Cidade Ocidental/GO contra o Acórdão 1.195/2021-TCU-1ª Câmara, que declarou sua revelia, julgou suas contas irregulares e imputou-lhe débito e multa.

Primeira Câmara

Município de Cidade Ocidental - GO.

3. Interessados/Responsáveis/Recorrentes:
3.1. Interessado: Secretaria Especial do Desenvolvimento Social.
3.2. Responsável: Alex José Batista (XXX.989.301-XX).
3.3. Recorrente: Alex José Batista (XXX.989.301-XX).

13.1. Ministros presentes: Benjamin Zymler (na Presidência), Walton Alencar Rodrigues (Relator) e Jhonatan de Jesus.
13.2. Ministro-Substituto convocado: Augusto Sherman Cavalcanti.
13.3. Ministro-Substituto presente: Weder de Oliveira.

WALTON ALENCAR RODRIGUES

Ministro Walton Alencar Rodrigues.

Trata-se de embargos de declaração opostos por Alex José Batista contra o Acórdão 8045/2022-TCU-Primeira Câmara, mediante o qual, esta Corte decidiu recurso de reconsideração do ex-prefeito do Município de Cidade Ocidental/GO contra o Acórdão 1195/2021-TCU-Primeira Câmara, que declarou sua revelia, julgou suas contas irregulares e imputou-lhe débito e multa.
O acórdão embargado conheceu do recurso de reconsideração e, no mérito, negou-lhe o provimento.
A tomada de contas especial foi instaurada pela Secretaria Especial do Desenvolvimento Social, em razão da não-comprovação da regular aplicação de parte dos recursos repassados pela União, por intermédio do Fundo Nacional de Assistência Social (FNAS) , no exercício de 2011, tendo em vista que o ex-gestor não apresentou a documentação solicitada para demonstrar as despesas, a exemplo de notas de empenho, notas fiscais, cópias de cheques, extratos bancários e relação de pagamentos, no âmbito do Programa de Fortalecimento do Sistema Único de Assistência Social (Proteção Social Básica) e Programa de Promoção dos Direitos de Crianças e Adolescentes (Piso Variável de Média Complexidade) , no período de 03/01/2011 a 31/08/2012.
Nestes embargos, Alex José Batista alegou omissão no Acórdão 8045/2022-TCU-Primeira Câmara em relação à sua solicitação para que os autos não fossem remetidos à Secretaria de Recursos para manifestação acerca da Resolução TCU 344/2022. 
Acrescentou que a Secretaria de Recursos, em sua instrução, não enfrentou a prescrição à luz da Resolução TCU 344/2022 (peça 97) , e a decisão embargada foi fundamentada integralmente nos termos da manifestação exarada por aquela unidade técnica. Portanto, havia necessidade de manifestação prévia da especializada; todavia, o acórdão vergastado não apreciou o pedido, incorrendo em omissão.
Aduziu que a pretensão punitiva e a pretensão de ressarcimento estão prescritas, pois as contas apuradas correspondem ao período de 14/01/2011 a 14/08/2012 e foram apresentadas no ano de 2012. A citação do embargante ocorreu em 12/11/2019 (peça 48) , por meio de terceiros, sete anos depois. Embora o art. 5º, inciso I, da Resolução TCU 344/2022 estabeleça que a citação suspende o prazo prescricional, tal ato foi praticado após o decurso do prazo de cinco anos. 
Na ocasião, foram solicitados os documentos como nota de empenho, nota fiscal, comprovantes de transferências, quando o defendente já não detinha ingerência sobre eles. Quanto à causa de interrupção da prescrição elencada no art. 5º, inciso II, da mesma Resolução (ato inequívoco de apuração do fato) , apenas em 30/05/2018, seis anos após os fatos, foi autuado o procedimento competente. 
Pelo exposto, seja pela data de citação ou pela autuação do procedimento de tomada de contas, ambos atos foram praticados após o decurso do prazo prescricional.
Requereu sejam conhecidos estes embargos, para que seja sanada a omissão apontada, bem como determinada a remessa dos autos à Secretaria de Recursos a fim de aditar a manifestação juntada outrora, à luz da Resolução TCU 344/2022.
É o relatório.

Diego Queiroz de Sousa (64632/OAB-DF) e Idenilson Lima da Silva (32297/OAB-DF).

Procurador Marinus Eduardo De Vries Marsico.

EMBARGOS DE DECLARAÇÃO EM RECURSO DE RECONSIDERAÇÃO EM TOMADA DE CONTAS ESPECIAL. AUSÊNCIA DA OMISSÃO ALEGADA. CONHECIMENTO. REJEIÇÃO. CIÊNCIA.

TOMADA DE CONTAS ESPECIAL (TCE)

Secretaria de Recursos (Serur); Unidade de Auditoria Especializada em Tomada de Contas Especial (AudTCE).

Trata-se de embargos de declaração opostos por Alex José Batista contra o Acórdão 8045/2022-TCU-Primeira Câmara. 
A decisão foi proferida em sede de recurso de reconsideração interposto pelo ora embargante contra o Acórdão 1195/2021-TCU-Primeira Câmara, que declarou sua revelia, julgou suas contas irregulares e imputou-lhe débito e multa.
Nestes embargos, Alex José Batista alegou omissão no Acórdão 8045/2022-TCU-Primeira Câmara em relação à sua solicitação para que os autos fossem remetidos à Secretaria de Recursos para manifestação acerca da prescrição, à luz da Resolução TCU 344/2022. 
Aduziu que a pretensão punitiva e a pretensão de ressarcimento estão prescritas, pois as contas apuradas correspondem ao período de 14/01/2011 a 14/08/2012 e foram apresentadas no ano de 2012. A citação do embargante (causa suspensiva da prescrição conforme o art. 5º, inciso I, da Resolução TCU 344/2022) ocorreu em 12/11/2019 (peça 48) , sete anos depois, portanto; e, apenas em 30/05/2018, seis anos após os fatos, foi autuado o procedimento competente (que também seria causa suspensiva, nos termos do art. 5º, inciso II, da mesma Resolução) . 
Requereu o conhecimento e provimento destes embargos, para que seja sanada a omissão apontada e determinada a remessa dos autos à Secretaria de Recursos (Serur) a fim de aditar a manifestação juntada outrora, à luz da Resolução TCU 344/2022.
Conheço dos embargos por atenderem os requisitos de admissibilidade atinentes à espécie.
De fato, o embargante juntou petição, peça101, requerendo que os autos retornassem à então Serur para que fosse avaliada a prescrição das pretensões ressarcitória e punitiva, nos termos da Resolução TCU 344/2022, tendo em vista que a instrução da unidade técnica fora elaborada antes da publicação da norma.
Porém, a Resolução TCU 344/2022, que regulamenta, no âmbito do TCU, a prescrição para o exercício das pretensões punitiva e de ressarcimento, está fundamentada no disposto na Lei 9.873/1999, e a Serur avaliou pormenorizadamente a prescrição quinquenal e intercorrente nos termos daquela Lei, em sua instrução, peça 97, p. 5 e 6, 
A análise da unidade técnica, conforme mencionou o embargante, foi aproveitada no voto que acompanhou o Acórdão 8045/2022-TCU-Primeira Câmara. Restou claramente demonstrado que não ocorreram, no caso concreto, as prescrições das pretensões punitiva e ressarcitória pelo TCU, em razão da interrupção do prazo por notificações e citações do responsável; por diversos atos inequívocos que importaram apuração dos fatos; por atos de tentativa de solução conciliatória e pela decisão condenatória recorrível.
Portanto, não foi necessário retornar os autos à Serur para o prosseguimento do feito. 
Ademais, cabe ao relator - e não à parte - presidir a instrução do processo, requerendo, apenas quando julgar necessário, manifestações adicionais da Secretaria do TCU.
Reitero que o tema foi devidamente tratado no voto que acompanha o Acórdão 8045/2022-TCU-Primeira Câmara, que considerou a análise da Serur associada ao disposto na Resolução TCU 344/2022, o que dispensa tecer mais comentários acerca do assunto.
Ademais, ainda que a avaliação da Serur não estivesse adequada, analisar a prescrição no voto que acompanha a deliberação já seria suficiente, tendo em vista que o relator não é obrigado a se alinhar aos pareceres das unidades técnicas e do MP/TCU emitidos nos autos, tampouco tem de se limitar à argumentação neles contida. 
Pelo exposto, não havendo a omissão alegada, no mérito, rejeito os presentes embargos.
Feitas essas considerações, voto por que o Tribunal acolha a minuta de acórdão que ora submeto à deliberação do colegiado.
TCU, Sala das Sessões, em 14 de março de 2023.
WALTON ALENCAR RODRIGUES 
Relator